臺灣高等法院臺南分院民事判決
109年度上易字第401號
上  訴  人  柯序松  
訴訟代理人  陳冠仁律師
            嚴孟君律師
被 上訴 人  曹麗優  
            蘇俐文  
            王建勝  
共      同
訴訟代理人  林祐任律師
上列當事人間請求損害賠償事件，上訴人對於中華民國109年11
月3日臺灣臺南地方法院109年度訴字第908號第一審判決提起上
訴，本院於110年3月24日言詞辯論終結，判決如下：
    主  文
上訴駁回。
第二審訴訟費用由上訴人負擔。
    事實及理由
一、本件上訴人主張：被上訴人曹麗優為臺南市○○區○○國民小學
    （下稱○○國小）校長，被上訴人蘇俐文為該校學務主任，被
    上訴人王建勝為該校聘請之棒球社團教練，上訴人為該校棒
    球隊之志工。被上訴人王建勝於民國107年6月7日前之某日
    ，基於毀謗之故意，向被上訴人蘇俐文傳達上訴人去○○國小
    拉學生之不實消息，被上訴人蘇俐文竟未向○○國小簡姓老師
    及上訴人查證消息真偽，即基於毀謗之故意，將上開不實消
    息轉告被上訴人曹麗優並開會討論，被上訴人曹麗優即於10
    7年6月7日，基於毀謗之故意，在特定多數人得以共見共聞
    之通訊軟體LINE「○○國小棒球隊」群組內，發表如附件所示
    之貼文（下稱系爭貼文），傳述足以損害上訴人名譽之文字
    ，使上訴人受到相當之精神痛苦，而被上訴人王建勝、蘇俐
    文為共同形塑、轉述指摘此不實消息之人，其三人自應連帶
    賠償上訴人非財產上損害即慰撫金新臺幣（下同）14萬元等
    情。爰依民法第184條第1項前段、第185條及第195條第1項
    前段之規定，求為命被上訴人應連帶給付上訴人14萬元之判
    決（未繫屬本院者，不予贅述。原審就上訴人上開請求部分
    為其敗訴之判決，上訴人聲明不服，提起上訴）。並上訴聲
    明：㈠原判決關於駁回上訴人後開第2項之訴部分廢棄。㈡上
    開廢棄部分，被上訴人應連帶給付上訴人14萬元。
二、被上訴人則以：被上訴人於107年6月7日LINE網路群組所為
    系爭貼文，係為維護○○國小暨全校學生受教權所為溝通意見
    之表達，針對上訴人個人招生一事，依個人價值判斷提出主
    觀且與事實有關連之自衛意見或評論，難認有真實惡意可言
    ，亦不能認係出於惡意之恣意攻擊、貶抑而詆毀上訴人，自
    無逾合理範圍，客觀上並未貶損上訴人之名譽，亦難謂有何
    不法侵害上訴人名譽權之故意。又被上訴人王建勝轉述○○國
    小簡世忠之抱怨給被上訴人曹麗優及蘇俐文瞭解，客觀上實
    有其必要性，以供校長決策之參考，且該一轉述並未逾越社
    會言論自由尺度，為執行職務所必要之告知，欠缺妨害名譽
    惡意存在，況招生一詞為中性用語，並無任何貶損之意，上
    訴人指稱被上訴人共同不法侵害其名譽權，要非有據等語，
    資為抗辯。並答辯聲明：上訴駁回。
三、兩造不爭執事項：
  ㈠被上訴人曹麗優為○○國小校長，被上訴人蘇俐文為該校學務
    主任，被上訴人王建勝為該校聘請之棒球社團教練，上訴人
    則為該校棒球社團之志工。
  ㈡安定棒壘球場圍籬懸掛「○○國小棒球隊成立招生0000000000
    柯教練○○國小」之布條，為上訴人所製作。
  ㈢被上訴人曹麗優召開一級主管會議，被上訴人蘇俐文有參與
    該一級主管會議，該次會議中對招募棒球隊作出決議，並由
    被上訴人曹麗優於107年6月7日在○○國小棒球隊LINE群組貼
    文告知相關家長學校決定，系爭貼文内容如附件所示（原審
    卷第155至157頁）。
  ㈣被上訴人曹麗優於107年6月11日以其與上訴人之LINE貼文，
    請上訴人先將掛在安定棒壘球場門口的招生布條先調整成社
    區棒球隊的隊名後再掛上來。
四、本院之判斷：
  ㈠按當事人主張有利於己之事實者，就其事實有舉證之責任，
    但法律別有規定或依其情形顯失公平者，不在此限。民事訴
    訟法第277條定有明文。又按民事訴訟如係由原告主張權利
    者，應先由原告負舉證之責，若原告先不能舉證，以證實自
    己主張之事實為真實，則被告就其抗辯事實即令不能舉證，
    或其所舉證據尚有疵累，亦應駁回原告之請求。是以，主張
    依侵權行為之法律關係請求損害賠償之人，必須就侵權行為
    之成立要件，包括其權利被侵害、該侵害具不法性、行為人
    有故意或過失、權利被侵害者受有損害、損害與侵權行為間
    有因果關係等節負舉證之責任。又名譽為人格之社會評價，
    名譽有無受侵害，應以社會上對其評價是否貶損以為斷。另
    按司法院釋字第509號解釋意旨，乃在衡平憲法所保障言論
    自由與名譽權之兩種法益，於民事案件中應有其適用。是以
    ，行為人雖不能證明其言論內容為真實，但依行為人所提證
    據資料足使其有相當理由確信為真實者，即難謂係不法侵害
    他人之權利，而令負侵權行為之損害賠償責任。
　㈡上訴人主張被上訴人王建勝於107年6月7日前之某日，基於毀
    謗之故意，向被上訴人蘇俐文傳達上訴人去○○國小拉學生之
    不實消息，未經查證而轉告給被上訴人曹麗優，並開會討論
    ，被上訴人蘇俐文參與該次會議，並做成決議後，經被上訴
    人曹麗優於107年6月7日，共同基於毁謗之故意，在特定多
    數人得以共見共聞之通訊軟體○○國小棒球隊LINE群組張貼系
    爭貼文，不法侵害上訴人之名譽權等節，已經被上訴人否認
    其等有共同不法侵害上訴人名譽權之行為，並以前揭情詞置
    辯，則依民事訴訟法第277條前段舉證責任分配原則之規定
    ，應由上訴人就其主張有利於己之事實，負舉證之責任。經
    查：
　⒈參諸證人即○○國小學務主任簡世忠於原審到庭證稱：「（問
    ：○○國小到○○國小招生的事情，來對○○國小的校長或者行政
    人員做過抱怨的事情？）應該是有一次晚上慢速壘球比賽遇
    到被告（即被上訴人）王建勝（即王教練），被告王建勝（
    即王教練）來當裁判，我半開玩笑的說，因為事情有點久，
    說學生都被招了了（台語），我是不曉得○○國小棒球隊的運
    作情形，原告（即上訴人）原來在我們擔任棒球志工，後來
    因為場地不夠，原告就離開○○國小，有8個學生跟著原告離
    開，大概是在106年8月24日，這是小朋友轉出的日期。」、
    「（問：證人有沒有說原告有去○○國小招四年級的學生？）
    應該是沒有，因為8個離開的小朋友，只有1個是四年級，之
    後就沒有再有任何的小朋友轉到○○國小去，且那時候棒球隊
    的小朋友已經愈來愈少，都無法成隊去比賽了。」、「（問
    ：剛證人表示招了了（台語），是原告去招生的嗎？）那時
    候原告要離開，孩子想跟著原告走，我是開玩笑的方式跟被
    告王建勝（即王教練）講的。」等語（見原審卷第92至93頁
    ），可知證人簡世忠雖表示其係以開玩笑方式，向被上訴人
    王建勝提及○○國小棒球隊學生都被招了了（台語），惟細究
    其證述內容及用語，可認其對於有8名學生跟著上訴人離開○
    ○國小轉到○○國小乙事，確實心存芥蒂，尚且利用其與被上
    訴人王建勝（○○國小聘請之棒球社團教練）比賽碰面之機會
    ，向被上訴人王建勝抱怨此事，由此亦可見其對此事看重之
    程度。
　⒉其次，證人簡世忠前揭所證有8名學生跟著上訴人離開○○國小
    轉到○○國小乙情，稽之上訴人對於106學年度曾轉介8名原就
    讀○○國小之學生轉學至○○國小就讀（六年級5人，五年級1人
    ，四年級1人，二年級1人，見原審卷第57頁）之事實並不爭
    執（見原審卷第76至77頁），足認證人簡世忠所證上情，應
    屬實情。而被上訴人王建勝為○○國小聘請之棒球社團教練，
    其於聽聞後將之轉知被上訴人蘇俐文，蘇俐文再轉知被上訴
    人曹麗優瞭解，實難認係以貶損上訴人名譽為目的之不法侵
    權行為。又被上訴人曹麗優嗣後為此召開一級主管會議討論
    並作成決議，繼而於○○國小棒球隊LINE群組張貼系爭貼文，
    應係屬集思廣義以妥善處理○○國小棒球社團事務之行為，亦
    難認係以貶損上訴人名譽為目的之不法侵權行為。
　⒊上訴人雖質以其並無至他校招生、招攬學生之行為，當時係
    因其要離開○○國小，學童想繼續受其指導而轉校至○○國小，
    但系爭貼文影射其有藉擔任○○國小棒球隊志工一職，率自他
    校拉人、搶學生到○○國小，造成他校人員不滿，對○○國小校
    譽不佳之觀感，且證人簡世忠亦無系爭貼文所稱用責備的口
    氣，足見被上訴人確有共同不法侵害其名譽之行為云云。惟
    查：
　⑴衡酌在LINE群組網路上發表言論，是否出於善意而為，或目
    的僅在侮辱人之名譽，是否為可受公評之事為適當評論等情
    節，判斷時不能單引片面語句，應綜觀發言及討論全文，做
    全面性之審視，參以發言之人在當時之地位、互動等情況以
    為判斷，始能得其客觀，且就個人之名譽究有無受到減損或
    貶抑，並非單依被害人主觀上之感情為斷，而應客觀評價被
    害人之名譽有無因此遭受貶損之不利影響，亦即行為人之主
    觀意思及客觀行為，須該當不法侵害被害人名譽權之侵權行
    為要件時，始得令其負損害賠償責任。
　⑵觀諸系爭貼文之內容，主要係說明張貼系爭貼文之緣由，並
    請上訴人共同配合○○國小之專業建議事項：①請上訴人將招
    生布條上○○國小調整成其他名義招生，②請不要教家長要學
    生轉學，避免其他學校誤會○○國小在搶學生，且對於國小學
    生學習效果較佳。考量被上訴人係根據上開事實基礎而為傳
    述，且證人簡世忠雖表示其係以開玩笑方式向被上訴人王建
    勝提及此事，然其對於有8名學生跟著上訴人離開○○國小轉
    到○○國小乙事，確實心存芥蒂，則系爭貼文縱以較強烈之「
    責備」用詞為文字敘述，但應認其表達內容尚未逸脫合理範
    圍。又安定棒壘球場圍籬懸掛「○○國小棒球隊成立招生0000
    000000柯教練○○國小」之布條，確為上訴人所製作（見兩造
    不爭執事項㈡），而此布條不論是否為上訴人親自懸掛，依
    其製作該布條之內容及目的觀之，可見其有以○○國小柯教練
    名義為○○國小棒球隊招生之舉動。則被上訴人曹麗優以系爭
    貼文請上訴人將招生布條上之○○國小調整成其他名義招生，
    或請不要教家長要學生轉學，避免其他學校誤會○○國小在搶
    學生，實有所本，並非無的放矢，難認係以貶損上訴人之名
    譽為目的而為之不法侵權行為。
  ⑶其次，系爭貼文所述○○國小棒球隊到○○國小招生四年級，讓○
    ○國小的四年級學生人數變少，雖與106學年度自○○國小轉學
    至○○國小就讀之學生年級人數（六年級5人，五年級1人，四
    年級1人，二年級1人）未盡相合，然此應屬枝節問題，並不
    影響被上訴人曹麗優係基於證人簡世忠所述有8名學生跟著
    上訴人離開○○國小轉到○○國小之事實，而開會作成決議並張
    貼系爭貼文，請上訴人配合專業建議事項之認定。再者，被
    上訴人曹麗優張貼系爭貼文之緣由，係基於客觀合理之事實
    基礎，且係為使棒球隊或棒球社團正向發展，避免○○國小與
    他校因學生轉入學事宜發生誤會之目的而為之。是故，綜觀
    系爭貼文之前因後果，尚難遽認被上訴人有出於故意或過失
    之共同不法侵害上訴人名譽權之行為。
　⑷至於上訴人訴稱被上訴人王建勝自承該招生布條為其協助懸
    掛，然其卻未因此遭受○○國小校方責難乙節，應屬○○國小與
    被上訴人王建勝間之問題，且與被上訴人是否成立共同侵權
    行為，係屬二事，實難基此而認定系爭貼文已不法侵害上訴
    人之名譽權。又被上訴人曹麗優張貼系爭貼文後，雖有LINE
    名稱「庭（柯仕恩）」、「蔡阿蓓」之成員先後退出群組（
    見原審卷第157、159頁），惟被上訴人是否有共同不法侵害
    上訴人名譽權之行為，應以其主觀意思及客觀行為是否該當
    法律構成要件為評價對象，尚與LINE群組成員是否有退出群
    組無關，且LINE群組成員退出群組之原因甚多，亦難僅因該
    群組有2名成員退出之事實，即得遽以推論其等退出係因對
    上訴人產生不良觀感所致之結果。
　⒋從而，上訴人所舉證據，尚不足以證明其主張被上訴人共同
    基於毁謗之故意，在特定多數人得以共見共聞之通訊軟體○○
    國小棒球隊LINE群組為系爭貼文，不法侵害上訴人之名譽權
    等情為可採，則其依共同侵權行為法則，請求被上訴人應連
    帶負非財產上之損害賠償責任，難謂有據。
五、綜上所述，上訴人依民法第184條第1項前段、第185條及第1
    95條第1項前段之規定，請求被上訴人連帶賠償慰撫金14萬
    元，為無理由，不應准許。從而原審所為上訴人敗訴之判決
    ，並無不合。上訴論旨指摘原判決不當，求予廢棄改判，為
    無理由，應駁回其上訴。
六、本件事證已臻明確，兩造其餘之攻擊或防禦方法及所用之證
    據，經本院斟酌後，認為均不足以影響本判決之結果，爰不
    逐一論列，附此敘明。
七、據上論結，本件上訴為無理由，依民事訴訟法第449條第1項
    、第78條，判決如主文。
中　　華　　民　　國　　110 　年　　4 　　月　　7 　　日
                  民事第六庭    審判長法  官  吳上康    
                     
                                      法  官  王浦傑

                                      法  官  張季芬
上為正本係照原本作成。
不得上訴。
中　　華　　民　　國　　110 　年　　4 　　月　　7 　　日

                                     書記官  郭馥萱　　

附件：
「○○國小的主任看到王建勝教練，用責備的口氣對王教練說：○○
國小棒球隊到○○國小招生四年級，讓○○國小的四年級學生人數變
少，王教練有通知學務處俐文主任，俐文主任昨天下午偕同體育
組長和多位帶領棒球隊學生的導師們到校長室來通知校長，根據
這個事件，○○國小的校長與許多師長們專業的研討，商討出符合
教育原理的專業建議，○○國小校長提出如下請柯教練共同配合：
⒈柯教練的棒球隊可以仿照職棒的獅隊，象隊或尚恩隊等等……將
招生布條上的○○國小調整成尚恩棒球隊，用○○國小的名稱，柯教
練的教學與住宿學生的行為表現都需接受台南市政府各局處的監
督，例如讓學生多跑幾圈，社會局兒少保護中心就會以體罰事件
來調查。用○○國小的名稱，所有收費都要進入○○國小的公庫，接
受審計處的監督，限制非常繁瑣。⒉家長請柯教練指導的學生，
不用轉學，放學時間開娃娃車去各學校接學生來練習，所有才藝
班都是到各校接學生或是由家長送到才藝班教室，不要教家長要
轉學，因為在台南市内教學生轉入到○○國小，○○國小會被其他學
校誤會○○國小在搶國小學生，市政府會用公文糾正○○國小，在台
南市内的學生不用轉學，用交通車去接學生，可以避免公立學校
的反彈，小朋友也不用去適應新的國小，對國小學生的學習比較
好，○○國小以學生為學校經營的主體，採用對學生最好的教學方
法一直都是○○國小全體師長努力的目標，謝謝大家。」